臺灣高等法院臺中分院民事判決　　　　 96年度重上字第136號
上訴人　　　甲○
訴訟代理人　林松虎律師
　　　　　　吳淑芬律師
被上訴人　　乙○○○
訴訟代理人　邱俊哲律師
　　　　　　洪崇欽律師
上列當事人間請求所有權移轉登記事件，上訴人對於中華民國96
年4月20日臺灣台中地方法院95年度重訴字第419號第一審判決提
起上訴，本院於96年12月26日言詞辯論終結，判決如下：
    主  文
上訴駁回。
第二審訴訟費用由上訴人負擔。
    事實及理由
壹、聲明部分：
一、上訴人方面：(一)原判決關於上訴人敗訴部分廢棄。(二)上開廢
    棄部分，被上訴人在第一審之訴駁回。
二、被上訴人方面：駁回上訴。
貳、陳述及理由部分：
一、被上訴人主張：
(一)、緣兩造為系爭土地共有人之一，被上訴人於民國95年1月17
    日將其所有系爭土地應有部分5分之1與訴外人楊文溪簽訂土
    地買賣契約，買賣價金為新台幣（下同）1,000萬元，並於
    同年3月29日以存證信函通知是否以前揭上訴人與楊文溪簽
    立之契約條件，為優先購買之意思表示，被上訴人乃委託邱
    俊哲律師於同年4月3日以存證信函通知上訴人就系爭土地應
    有部分行使優先承購權，是兩造間就上訴人所有系爭土地應
    有部分以價金1000萬元售讓之意思表示互為一致，雙方買賣
    契約即已成立，被上訴人願依約給付價金，詎被上訴人迄未
    依上訴人上開回函配合辦理等語．爰依兩造間已成立之系爭
    土地買賣契約關係，求為命：(1)上訴人應就其有系爭土地應
    有部分5分之1，以價金1,000萬元與被上訴人訂立書面契約
    。(2)上訴人應於被上訴人給付價金1,000萬元之同時，將前
    項所示系爭土地應有部分5分之1移轉登記予被上訴人，及願
    供擔保，請求宣告假執行之判決（原審判決命上訴人應於被
    上訴人給付1,000萬元之同時，將系爭土地所有權應有部分
    5分之1移轉登記予被上訴人，並駁回其餘之請求，被上訴人
    就其敗訴部分並未提起上訴，該部分業已確定）。
(二)、在本院補充陳述：
  1.按「土地法所定土地或建築改良物共有人之優先承購權，目
    的既在減少共有人數，簡化共有物之使用關係，則其第34條
    之1第4項所稱，共有人出賣共有土地或建築改良物之應有部
    分時，他共有人得以同一價格共同或單獨優先承購者，應指
    他共有人於共有人出賣共有土地或建築改良物時，對於該共
    有人有請求以同樣條件訂立買賣契約之權而言。優先承購權
    人一經表示以同一條件優先承購，則該共有土地或建築改良
    物之買賣契約即當然於出賣之共有人與優先承購之共有人間
    成立」，有最高法院85年度台上字第793號民事判決可佐。
    另查優先承購權係屬法定形成權優先承買權人一經表示以同
    一條件優先承購，出賣之共有人與優先承購之共有人間之買
    賣契約即當然成立，本件上訴人於95年3月29日以存證信函
    詢問，被上訴人是否行使優先承買權，被上訴人即委由邱俊
    哲律師同意購買系爭土地持分5分之1，足見經被上訴人表示
    優先承購權後，兩造間買賣契約即屬成立。
  2.查土地法第34條之1第1項規定，共有土地或建築改良物，其
    處分應以共有人過半數及其應有部分合計過半數之同意行之
    ，旨在解決土地共有權利行使之困難，便捷共有人對共有土
    地之迅速有效處分，是共有人及其應有部分達一定比例時，
    即得將其他共有人之應有部分一併加以處分。且為減少共有
    人之人數，促進不動產之有效利用及消除共有而生之糾葛，
    故於同法條第4項規定不同意出賣之共有人得以同一價格共
    同或單獨優先承購。此項優先承購權係屬法定形成權之性質
    ，自不容許當事人任意予以限制或剝奪。最高法院87年度台
    上字第2776號著有判決可參。查訴外人楊文溪約定上開條款
    ，顯係基於系爭土地屬共有土地，為取得土地之全部所有權
    ，雖與共有人之一即上訴人簽立買賣契約，係為避免日後無
    法收購之全部土地，所遂特別約定上開條款。由上可知，本
    件上訴人與楊文溪訂立該買賣約款之目的，顯係排除系爭土
    地共有人依法行使優先承買權，亦為上訴人所是認，該意既
    在阻止其他共有人依土地法第34條之1第4項規定行使優先購
    買權，顯與法律規定相牴觸，倘認他共有人之優先承買權將
    因之失所附麗而不存在，則他共有人之優先承買權得否行使
    ，將繫於共有人與第三人間買賣契約條款為何約定，不啻賦
    予出賣應有部分之共有人，得預先與第三人訂立買賣契約條
    款，排除他共有人優先承買權之行使，從而，土地法第34條
    1規定原賦予他共有人得於共有人出賣應有部分時行使優先
    承購權以減少共有人數，促進不動產有效利用之立法意旨恐
    將落空。是以，應認縱共有人與第三人間所訂之買賣契約，
    繫於他共有人優先承購權之行使而條件不成就，致該買賣契
    約自始無效，亦不使他共有人優先承購權失所附麗。故本件
    上訴人主張於上訴人與楊文溪買賣契約消滅前行使優先承購
    權，則原來之權利義務即已變更，不因嗣後上訴人與楊文溪
    之買賣契約而受影響。再者，本件上訴人出賣土地持分；無
    非是為獲得買賣價金，被上訴人一再表示，願給付相同價錢
    ，實不知上訴人為何不願意，而且將土地持分移轉共有之一
    即被上訴人亦可簡化共有關係，亦符合法律規定優先承買權
    之意旨。
二、上訴人則以：上訴人雖不否認於95年1月17日就系爭土地伊
    所有應有部分1/5與訴外人楊文溪簽訂不動產買賣契約，並
    函知被上訴人行使優先承買權，然以被上訴人既未依信函上
    所載於95年4月7日前給付價金700萬元及於95年5月10日前付
    清餘款並承擔所有費用，應視為放棄優先承買權，已不得再
    主張優先承買；且依上開契約書第15條之約定，倘楊文溪於
    95年12月31日前無法整合系爭土地上其他共有人將該地全部
    權利範圍出售於楊文溪時，雙方同意上開土地買賣契約自始
    無效。本件買賣因遭其他隱名共有人對上訴人提起訴訟，請
    求其等隱名共有部分為所有權移轉登記，並經台灣台中地方
    法院（下稱台中地院）95年度重訴字第88號判決勝訴確定在
    案，且表示不同意出售予楊文溪，被上訴人復主張優先承買
    ，足證楊文溪於95年12月31日以前確定無法整合其他具名及
    隱名之共有人將本筆買賣權利範圍全部出售於楊文溪，依該
    契約書第15條約定雙方買賣已自始無效，從而被上訴人之優
    先承買權已無從發生，被上訴人既不得主張優先承買，是兩
    造間買賣契約尚未成立，被上訴人並無請求權等語，資為抗
    辯。
(二)、在本院補充陳述：
  1.按土地法第43條之1第4項規定之優先承購權，係指他共有人
    於共有人出賣共有土地或建築改良物時，對於該共有人有請
    求以同樣條件訂立買賣契約之權而言（最高法65年台上字第
    853號判例意旨參照）。又土地法第34條之1第4項所定共有
    土地優先購買權之行使，須以共有人有效出賣其應有部分與
    第三人為基礎，茍共有人與第三人間之出賣行為根本無效，
    亦即自始不存在，則所謂優先購買權即無從發生（最高法院
    65年台上字第2113號判例意旨參照）。而土地法第34條之1
    第4項之優先購買權，係屬債權性質，最高法院66年台上字
    第1530號著有判例。準此，可知土地法第43條之1第4項規定
    之優先承購權，僅係屬債權性質，即依該規定，共有人僅取
    得請求以同樣條件訂立買賣契約之權而已，並非當然可請求
    出賣人為土地所有權移轉之權利。
  2.查上訴人與第三人楊文溪於95年1月17日所簽訂之不動產買
    賣契約書，其內容除買賣標的、價金外，尚附有其他條件之
    約定，即買受人除履行給付價金之義務外，尚需履行其他契
    約書上所約定之義務，此有兩造不爭執之不動產買賣契約書
    影本在卷可稽。由此可見，被上訴人主張於給付上訴人1,00
    0萬元之同時，上訴人應將系爭土地所有權應有部分5分之1
    移轉登記予被上訴人，顯與原買賣契約之本旨不符。
  3.系爭土地原係由訴外人黃海澄、王緒文、李烈夫及兩造等五
    人共同出資購買，因限於當時法令之限制，而借名登記在兩
    造名下，應有部分各二分之一，此為不爭之事實，復有台中
    地院95年度重訴字第88號民事判決在原審卷可稽（見原審卷
    第40-47頁），自無疑義。因此，被上訴人與楊文溪簽訂系
    爭不動產買賣契約書時，除被上訴人為土地登記簿上之共有
    人外，尚有其他隱名之共有人存在。因此於系爭契約書第14
    條特別標明系爭土地之權利關係。又上訴人之所以願意出售
    系爭土地之應有部分予楊文溪，係因楊文溪表示可以整合其
    他共有人，使土地為完整之利用。故特別於系爭契約書第15
    條約定：「甲（按指楊文溪，下同）、乙（按指上訴人，下
    同）雙方同意，於民國95年12月31日前，甲方倘無法整合其
    他具名及隱名之其他共有人將本筆買賣權利範圍全部出賣予
    甲方，甲方因此未能取得該筆土地之全部時，雙方同意本件
    買賣即自始無效，乙方應即將暨收之全部款項無息退還予甲
    方」等語。可見系爭買賣契約之效力決定於楊文溪（買方）
    是否能於95年12月31日前履行整合其他具名及隱名共有人將
    應有部分一併出售予楊文溪之條件，如楊文溪無法依限履行
    上開條件，則系爭買賣契約即自始無效。而上開約定，並無
    違反任何強制規定，或違背善良風俗，自為法所許。是本件
    被上訴人於表示願優先承購時，依前開說明，被上訴人自應
    依相同之條件與上訴人訂立買賣契約。原判決認被上訴人之
    優先承購權可排除系爭買賣契約之上開約定，於法顯屬無據
    ，自有違誤。被上訴人以台北中正堂郵局000000-0號郵局存
    證信函第307號表示優先承購後，並未於95年12月31日前履
    行整合其他隱名共有人將其應有部分一併出售之條件，參以
    由前開台中地院95年度重訴字第88號民事判決，亦可見其他
    共有人顯已表示不願一併出售。則系爭買賣契約書第15條之
    約定，其條件顯已不成就，則系爭買賣契約依法自始無效，
    是被上訴人請求上訴人為本件所有權之移轉即屬無據，不應
    准許。
三、經查，被上訴人主張兩造為系爭土地共有人，上訴人於95年
    1 月17日就其所有系爭土地應有部分5分之1，以價金1,000
    萬元為要件，與訴外人楊文溪簽訂買賣契約，上訴人嗣於同
    年3月29日以存證信函通知被上訴人為是否行使優先承購權
    之意思表示，被上訴人收受該通知後，乃委由邱俊哲律師於
    同年4月3日回函告知上訴人對其出賣之應有部分行使優先承
    購權等事實，業據被上訴人提出系爭土地登記謄本、上訴人
    與楊文溪簽立之土地買賣契約書、95年3月29日台北81支郵
    局第5357號存證信函、95年4月3日台北中正堂郵局第00000
    0-0號存證信函影本各一份在原審卷為憑（見原審卷第15、
    16頁），上訴人對此亦不爭執，是被上訴人此部分之主張堪
    信為真正。
四、被上訴人另主張，被上訴人基於上訴人前揭通知，在有效期
    間內向上訴人行使優先承購權，兩造間就上訴人所有系爭土
    地應有部分之買賣契約即已成立，惟上訴人迄未配合辦理簽
    約等語，但為上訴人所否認，並以前詞抗辯。是本件兩造爭
    點為：(一)上訴人與訴外人楊文溪訂立之土地買賣契約條款可
    否排除被上訴人依土地法第34條之1第4項規定原得行使之優
    先承購權？(二)兩造間就系爭土地應有部分是否已成立買賣契
    約關係？(三)兩造間買賣契約效力是否受被上訴人與訴外人楊
    文溪解除買賣契約所影響？(四)若兩造間買賣契約成立，依該
    契約兩造須履行何義務？茲分述如下：
(一)、上訴人與訴外人楊文溪間訂立之土地買賣契約條款可否排除
    上訴人依土地法第34條之1第4項規定原得行使之優先承購權
    ？
  1.查土地法第34條之1第1項規定，共有土地或建築改良物，其
    處分應以共有人過半數及其應有部分合計過半數之同意行之
    ，旨在解決土地共有權利行使之困難，便捷共有人對共有土
  　地之迅速有效處分，是共有人及其應有部分達一定比例時，
    即得將其他共有人之應有部分一併加以處分。且為減少共有
    人之人數，促進不動產之有效利用及消除共有而生之糾葛，
    故於同法條第4項規定不同意出賣之共有人得以同一價格共
    同或單獨優先承購。此項優先承購權係屬法定形成權之性質
    ，自不容許當事人任意予以限制或剝奪（最高法院87年度台
    上字第2776號判決意旨參照）。
　2.本件上訴人雖以依其與訴外人楊文溪間買賣契約第15條之約
  　定內容，該買賣契約已因被上訴人行使優先承買權，致楊文
    溪無法取得系爭土地之全部所有權，而謂買賣契約已自始無
    效，被上訴人自無優先承買權存在等語抗辯。然依卷附上訴
    人與楊文溪間不動產買賣契約第15條約定：「甲乙雙方同意
    ，於民國95年12月31日前，甲方（按指楊文溪）倘無法整合
    其他具名及隱名之其他共有人將本筆買賣權利範圍全部出賣
    予甲方，甲方因此未能取得該筆土地之全部，雙方同意本件
    買賣即自始無效，乙方應即將暨收之全部款項無息退還予甲
    方。」之內容以觀，雖將該買賣契約存在與否，繫諸於甲方
    即買方得否取得系爭土地之全部所有權。然基於上開買賣契
    約標的物僅為系爭土地之應有部分，而非系爭土地之全部所
    有權，上開條文既准許買方在契約簽署後之相當期限內，如
    無法整合其他具名及隱名之其他共有人將本筆買賣權利範圍
    全部出賣買方時，雙方同意本件買賣即自始無效，賣方並應
    將收取之款項無息退還予買方等字義內涵，乃保留買賣契約
    之買方即楊文溪於相當期間仍未能完成取得系爭共有土地其
    餘應有部分時，買賣雙方同意契約無效，賣方並應返還已受
    領之款項，顯係基於系爭土地屬共有土地，買方目的在取得
    土地之全部所有權，雖與共有人之一即上訴人先行簽立應有
    部分之買賣契約，為避免日後無法收購系爭共有土地之全部
    ，導致業已簽立買賣契約所購買之系爭土地應有部分失去原
    定利用價值，遂特別約定上開特別條款，以利買方對於已簽
    署並給付價金之契約，在一定條件下仍可取得解約權，或約
    定契約溯及自始無效，基於經濟利益及契約自由原則下雖無
    不可；然依上開第十五條約定內容以觀，上訴人與楊文溪訂
    立該約定之目的，顯係為排除系爭土地共有人依法行使優先
    承買權適用之可能，其意在阻止其他共有人依土地法第34條
    之1第4項規定行使優先購買權，與法律規定相牴觸，倘認他
    共有人之優先承買權將因之失所附麗而不存在，則他共有人
    之優先承買權得否行使，將繫於共有人與第三人間買賣契約
    條款為何約定，不啻賦予出賣應有部分之共有人，得預先與
    第三人訂立買賣契約條款，排除他共有人優先承買權之行使
    ，從而，土地法第34條1規定原賦予他共有人得於共有人出
    賣應有部分時行使優先承購權以減少共有人數，促進不動產
    有效利用之立法意旨恐將落空。只要有一共有人出面主張優
    先承買權者，即意味訴外人楊文溪（買方）無法整合其他共
    有人將該土地全部出售，並取得系爭土地全部之所有權，故
    雙方約定此為契約無效之情形，其用意顯然在防止共有人行
    使優先承買權，以規避優先承買權之立法目的。是以，應認
    縱共有人與第三人間所訂之買賣契約，繫於他共有人優先承
    購權之行使而條件不成就，致該買賣契約自始無效，亦不使
    他共有人優先承購權失所附麗。是以，是上訴人與訴外人楊
    文溪間訂立之土地買賣契約條款不得排除被上訴人依土地法
    第34條之1第4項規定原得行使之優先承購權。上訴人在本院
    否認上開約定並非為排除系爭土地共有人行使優先承購權等
    語，自無可採。
(二)、兩造間就系爭土地應有部分是否已成立買賣契約關係？
　1.按優先承購權之法律性質為形成權，只要他共有人以意思表
  　示向出賣應有部分之共有人為之，即生效力，無須義務人之
    承諾（最高法院84年度台上字第2134號、87年度台上字第27
    76號判決意旨參照）。另「優先承購人一經表示以同一條件
    優先承購，則該共有土地或建築改良物之買賣契約即當然於
    出賣之共有人與優先承購之共有人間成立。」（最高法院85
    年度台上字第793號判決意旨參照）。故優先承買權之行使
    ，須出賣人與第三人已訂有買賣契約始可行使，優先承買權
    人即可以同樣條件優先承買。本件上訴人所有系爭土地應有
    部分1/5業已與第三人楊文溪簽訂不動產買賣契約，除於簽
    約後即95年3月29日以存證信詢問被上訴人是否行使優先承
    買權，被上訴人並於收受上訴人函詢是否行使優先承購權之
    通知後，即於期限內回函表示同意對上訴人出賣之系爭土地
    應有部分依同一條件行使優先承購權等情，已詳述如前，並
    有回函回執影本在原審卷為憑（見原審卷第73、74頁），自
    足認被上訴人主張上訴人於95年4月3日即已收受被上訴人表
    示願優先承購之回函，則被上訴人優先承購權之意思表示到
    達上訴人時，兩造間就被告出賣其所有系爭土地應有部分5
    分之1之買賣契約已合致成立等情，自堪採信。
　2.上訴人雖另以被上訴人未依存證信函所示在相當期限內，給
 　 付款項，而以被上訴人未依法行使優先承買權，已喪失優先
    承買權云云，然優先承買僅雙方就買賣標的及價金等重要事
    項合致即可，至於價金之給付方式，自仍依上訴人與第三人
    間契約約定之價金方式為之，不得以更不利之條件約束優先
    承買權人，依被上訴人提出之上訴人與訴外人楊文溪間於95
    年1月17日所簽立之系爭土地買賣契約第3條之約定，本件上
    訴人與第三人間價金給付方式，除定金200萬元已支付外，
    第一期款500萬元則約定在95年10月25日前給付，尾款300萬
    元則待過戶完成後始為給付，然觀諸本件上訴人存證信函所
    載，竟要求被上訴人應於95年4月7日前給付700萬元，95年5
    月10日前給付300萬元，顯與原契約條款不符，該縮短價金
    給付期限之額外規定，對被上訴人既不生效力，自難認被上
    訴人有何未依約行使優先承買，而認已喪失優先承買權之情
    。
  3.再者，被上訴人是否於上訴人通知繳納價金之期限內給付部
  　分價金予上訴人，乃契約成立後當事人有無依約履行債務之
    問題，對兩造間已成立買賣契約之事實亦不生影響。本件被
    上訴人業已於95年4月3日以回函向上訴人表示，願依上訴人
    與訴外人間同一買賣條件給付價金1000萬元予上訴人，並請
    上訴人於該回函送達後10日內備妥相關文件，及向被上訴人
    告知簽約處所，以利辦理買賣手續等情，有台北中正堂郵局
    第000000-0號存證信函影本在卷可證，顯見被上訴人並無未
    依約履行之情。惟上訴人收受上開回函後，迄未告知簽約處
    所之事實，為兩造所不爭執，足認上訴人迄未配合辦理本件
    買賣簽約手續，難謂被上訴人就此有何可歸責之事由，是以
    ，上訴人以被上訴人給付遲延為由，於95年12月1日在原審
    言詞辯論期日所為解除兩造買賣契約之意思表示，自不生解
    除效力。從而，上訴人抗辯被上訴人未於信函上所載期限前
    給付與楊文溪相同之款項及承擔所有費用，應視為放棄優先
    承購權，且已不得再主張優先承購，兩造間買賣契約並未成
    立云云，實屬無據，不足採信。
(三)、兩造間買賣契約效力是否受被上訴人與訴外人楊文溪解除買
    賣契約所影響？
　  按「附解除條件之法律行為，於條件成就時，失其效力。依
    當事人之特約，使條件成就之效果，不於條件成就之時發生
    者，依其特約。」，民法第99條第2、3項分別著有明文。按
    「土地法第34條之1第4項所定共有土地優先購買權之行使，
    須以共有人有效出賣其應有部分與第三人為基礎，苟共有人
    與第三人間之出賣行為根本無效，亦即自始不存在，則所謂
    優先購買權即無從發生」（最高法院65年台上字第2113號判
    例意參照）。上訴人與訴外人楊文溪所簽訂之不動產買賣契
    約第15條明文，「‧‧‧甲方（即楊文溪）倘無法整合其他
    具名及隱名之其他共有人將本筆買賣權利範圍出賣予甲方，
    甲方因此未能取得該筆土地之全部時，本件買賣即自始無效
    ，乙方（即上訴人）應即將暨收之全部款項無息退還予甲方
    」揆諸上開規定及最高法院見解，上訴人與楊文溪乃就不動
    產買賣契約附有解除條件，故於楊文溪無法成就上開約定時
    ，上訴人與楊文溪之該買賣契約依其特約而無效，被上訴人
    之優先購買權即無從發生。惟上訴人與楊文溪訂立之不動產
    買賣契約第15條之內容，顯對上訴人甚為不利，實則，本件
    上訴人與訴外人楊文溪簽訂之買賣契約第15條約定如買方未
    能整合其他共有人將本件買賣權利範圍全部出售予買方，買
    方因此未能取得該筆土地之全部時，並不合於民法第71條、
    第72條、第73條或其他法條規定之無效情形，雙方竟約定以
    之為無效，其目的無非使買賣契約無效，解除條件成就，其
    刻意排除共有人優先承買權之用意，可見一斑。蓋上訴人係
    以出賣其應有部分為目的，自與楊文溪是否取得其他共有人
    同意出賣其權利範圍無相當之關聯性，且上訴人願受如此不
    利之約定所拘束，難謂其無規避土地法第34條之1第4項規定
    之嫌，倘使被上訴人之優先承購權因上開不利上訴人之約定
    而無效，無疑使被上訴人亦受上開約定之拘束，自已增加優
    先承購權本無之拘束，並違反該規定解決共有不動產之糾紛
    ，促進土地利用之意旨，從而，被上訴人與上訴人之買賣契
    約不因上訴人與楊文溪之買賣契約無效失所附麗而無效。
(四)、若兩造間買賣契約成立，依該契約兩造須履行何義務？
　1.本件被上訴人就系爭土地既於上訴人詢問是否行使優先承買
  　權時，業以存證信函為行使優先承購權之意思表示，兩造間
    就上訴人所有系爭土地應有部分1/5之買賣契約於被上訴人
    存證信函到達上訴人後，已因意思表示合致而成立，已詳述
    如前，又依卷附上訴人與第三人楊文溪之買賣契約書第3條
    第2款約定：尾款300萬元約於95年11月10日產權過戶為甲方
    （楊文溪）名義，並交付買賣標的予甲方同時，甲方應付清
    予乙方（上訴人）等語，顯見上訴人於買受人付清尾款之同
    時，負有移轉登記應有部分所有權予買受人之義務，此亦為
    上訴人所不爭執；本件被上訴人既不否認迄今尚未付價金，
　  上訴人亦是認迄未辦理所有權移轉登記，從而，被上訴人依
    兩造間業已成立之土地買賣之債權契約關係，請求上訴人依
    同一買賣條件，於被上訴人給付1000萬元價款之同時，將系
    爭土地上訴人應有部分1/5 移轉登記予被上訴人，自屬有理
    。
　2.按「共有人出賣其應有部分時，他共有人得以同一價格共同
  　或單獨優先承購」土地法第34條之1第4項訂有明文。而「故
    出賣之共有人與他人所訂契約或他人承諾之一切條件，優先
    承購權人必須均表示接受，始有合法行使優先承購權可言。
    倘有部分不接受或擅加予變更買賣條件時，即非合法行使優
    先承購權，於出售土地共有人所定之期限經過後，其優先承
    購權即行消滅。」最高法院86年度台上字第3122號判決可參
    。被上訴人主張之優先承購權，其與上訴人間之買賣契約，
    應與上訴人同楊文溪間所簽訂之不動產買賣契約書內容相同
    ，方與上開規定及實務見解相符。惟上訴人與楊文溪簽訂之
    買賣契約第15條，係有利於原購買人楊文溪之約定，被上訴
    人於行使優先購買權與上訴人成立買賣契約後，如不主張該
    約定，反有利於上訴人，上訴人反主張本件被上訴人應一併
    適用該約定而欲使兩造間之買賣契約無法成立，自有違常情
    ，是被上訴人主張上訴人係以該約定規避系爭土地共有人行
    使優先承購權，自屬有據，是如認兩造間之買賣契約亦應受
    該約定拘束，核與土地法第34條之1規範意旨有違，而不可
    採，是本件上訴人抗辯被上訴人應受上開約定拘束，本件買
    賣契約不成立等語，亦不足採。
五、綜上所述，被上訴人依兩造間之不動產買賣契約，請求上訴
    人於被上訴人給付1,000萬元之同時，將系爭土地所有權應
    有部分1/5移轉登記予被上訴人，為有理由，應予准許。原
    審因而為上訴人敗訴判決，核無不合。上訴論旨指摘原判決
    此部分不當，求予廢棄改判，為無理由，應予駁回。
六、本件事證已臻明確，兩造其餘攻擊防禦方法及舉證，經審核
    後，認對本件判決結果不生影響，爰不另一一論述，附此敘
    明。
七、據上論結，本件上訴為無理由，應依民事訴訟法第449條第1
    項、第78條，判決如主文。
中　　華　　民　　國　　96　　年　　12　　月　　31　　日
                  民事第六庭　　審判長法　官　袁再興
                                      法　官  盧江陽
                                      法　官  陳賢慧
以上正本係照原本作成。
如對本判決上訴，須於收受判決送達後二十日內向本院提出上訴
書狀，其未表明上訴理由者，應於提出上訴後二十日內向本院提
出上訴理由書（須按他造人數附具繕本）。
上訴時應提出委任律師為訴訟代理人之委任狀。具有民事訴訟法
第四百六十六條之一第一項但書或第二項之情形為訴訟代理人者
，另應附具律師及格證書及釋明委任人與受任人有該條項所定關
係之釋明文書影本。
                                      書記官　金珍華
中　　華　　民　　國　　97　　年　　1 　　月　　2 　　日
                                                      Ａ
